臺灣桃園地方法院民事判決
110年度訴字第1432號
原      告  歐建成  


訴訟代理人  余席文律師
被      告  張憶平    住○○市○○區○○○路0段000巷00                           弄00號0樓

訴訟代理人  周仕傑律師
被      告  歐玫玲    

訴訟代理人  鄭世脩律師
複  代理人  林俊杰律師
上列當事人間請求遷讓房屋等事件，本院於民國111年2月17日言
詞辯論終結，判決如下：
    主  文
一、被告應將桃園市○○區○○段0000○號建物（門牌號碼桃園市○○
    區○○○路0段000巷00弄00號6樓）騰空返還原告。
二、被告應給付原告如附表之應給付金額欄所示之金額。
三、原告其餘之訴駁回。 
四、訴訟費用由被告各負擔百分之二十五，餘由原告負擔。
五、本判決原告勝訴部分，於原告以如附表之應供擔保金額欄所
    示之金額為被告供擔保後，得假執行；但被告如以如附表之
    應供反擔保金額欄所示之金額為原告預供擔保，得免為假執
    行。
六、原告其餘假執行之聲請駁回。
    事實及理由
壹、程序方面：
    按訴狀送達後，原告不得將原訴變更或追加他訴，但擴張或
     減縮應受判決事項之聲明者，不在此限，民事訴訟法第255
      條第1項但書第3款定有明文。查本件原告起訴時原以起訴
    狀繕本送達被告之日，起算相當於租金之不當得利及欠租之
    遲延利息（見壢簡卷第4頁），嗣於民國110年10月1日言詞
    辯論期日，當庭以言詞將前開不當得利起計日變更為起訴狀
    繕本送達「翌日」起算（見本院卷第55頁），另於111年2月
    17日言詞辯論期日，當庭以言詞將前開欠租之遲延利息起計
    日變更為起訴狀繕本送達「翌日」起算（見本院卷第185頁
    ）。核其所為前開變更，屬減縮應受判決事項之聲明，與上
    揭規定相符，應予准許。
貳、實體方面：   
一、原告主張：伊所有坐落於桃園市○○區○○段○○段000地號土地
    （應有部分100000分之292，下稱系爭土地）及其上同段339
    2建號房屋（門牌號碼桃園市○○區○○○路0段000巷00弄00號6
    樓，下稱系爭房屋，與系爭土地合稱系爭房地），係繼承自
    伊父親歐中欽而來，因系爭房地尚有貸款未付清，且當時被
    告張憶平亦居住在系爭房地所在社區，並欲與被告歐玫玲結
    婚，伊遂於101年6月間與被告2人約定，由被告2人以每月租
    金1萬3,000元承租系爭房屋。然被告2人自106年2月起至109
    年12月止未給付租金，積欠伊47個月租金共計61萬1,000元
    （計算式：1萬3,000元×47個月＝61萬元1,000元），經屢次
    催討，被告2人均以經濟壓力大，無力支付為由推託。被告
    既欠租達2期以上，伊以起訴狀繕本之送達作為終止租賃契
    約之意思表示，且被告2人於租約止後繼續無權占有系爭房
    屋，爰依民法第455條、第767條第1項前段、中段規定，擇
    一請求被告騰空返還系爭房屋；並依民法第439條及租賃契
    約之法律關係，請求被告2人 給付自106年2月起至109年12
    月止之租金61萬1,000元；另依民法第179條規定，請求被告
    2人自起訴狀繕本送達翌日起至返還系爭房屋之日止，按月
    給付原告相當於租金之不當得利1萬3,000元。並聲明：㈠被
    告應將系爭房屋騰空遷讓返還予原告；㈡被告應給付原告61
    萬1,000元，及自起訴狀繕本送達翌日起至清償日止，按周
    年利率5%計算之利息；並自起訴狀繕本送達翌日起至返還系
    爭房屋時止，按月給付原告1萬3,000元；㈢願供擔保，請准
    宣告假執行。
二、被告答辯：
  ㈠張憶平：伊與被告歐玫玲為夫妻關係，被告歐玫玲與原告、
    訴外人歐建勳則為兄妹關係，原告前同意由伊繳納系爭房地
    貸款及稅金等負擔，由伊取得使用系爭房屋之權利，直至伊
    另覓住處為止，且伊開始繳納房貸後，原告母親仍繼續與伊
    及家人居住於系爭房屋內，兩造間就系爭房屋係附條件之使
    用借貸，並非租賃關係，使用之期限係以伊同意遷出為止。
    伊繳納房貸至106年1月，因經濟困難，經原告同意後始未繼
    續繳納房貸，且系爭房地之房貸於107年7月間完納，完納後
    伊即無繼續繳納1萬3,000元之義務。縱認伊無占有系爭房屋
    之正當權源，原告主張相當於租金之不當得利亦屬過高等語
    ，資為抗辯。
　㈡歐玫玲：系爭房屋原係伊與原告之父親歐中欽所有，歐中欽
    死亡後，因伊負有債務，始與原告約定由原告單獨繼承，伊
    則取得於生存期間使用系爭房屋之權利。又系爭房地價值約
    400餘萬元，伊得繼承之權利相當於140萬元，加上伊應取得
    之銀行存款30萬元，伊因未繼承相當於170萬元價值遺產之
    權利，致伊有使用系爭房屋之法律上原因等語，資為抗辯。
  ㈢均聲明：⒈原告之訴駁回；⒉如受不利判決，願供擔保，請准
    宣告免為假執行。
三、兩造不爭執事項（見本院卷第189頁）：
　㈠系爭房屋原為歐中欽所有，歐中欽於100年5月12日死亡後，
    原告於100年6月3日以分割繼承為原因取得系爭房屋所有權
    。　
  ㈡被告2人自101年起占有使用系爭房屋，並自101年6月起至106
    年1月，每月以匯款或現金方式交付歐建勳約1萬3,000元（
    實際金額為70萬3,000元）。
四、本件爭點：
　㈠被告2人是否有占有系爭房屋之正當權源？
　㈡原告請求被告給付106年2月至109年12月間之租金61萬1,000
    元，有無理由？
　㈢原告請求被告給付自起訴狀繕本送達翌日起至返還系爭房屋
    止，按月以1萬3,000元相當於租金之不當得利，有無理由？
五、本院得心證之理由：
  ㈠被告2人是否有占有系爭房屋之正當權源？
　⒈原告主張兩造間就系爭房屋之租賃關係業已終止等情，為被
    告所否認，並以前揭情詞置辯。經查，被告2人自101年6月
    起至106年1月，每月以匯款或現金方式交付歐建勳約1萬3,0
    00元（實際金額為70萬3,000元）等情，為兩造所不爭執，
    且被告歐玫玲於臺灣士林地方法院110年度訴字第62號返還
    不當得利事件（下稱另案）審理時證稱：伊自101年6月起至
    106年1月止每月匯款1萬3,000元予歐建勳，錢是要交給歐建
    成，歐建成說交給歐建勳處理，目的是繳納房貸，因為系爭
    房屋是父親歐中欽購買，其於100年5月過世時還有房貸，在
    101年6月歐建成知到伊和張憶平要結婚，就請張憶平繳納房
    貸，系爭房屋給伊和張憶平住一輩子，另外歐建成要求伊、
    伊母親張阿忍、伊大兒子歐雲祥住在一起，由伊及張憶平照
    顧他們，伊是因為與歐建成有約定，所以才支付房貸；約定
    時有說明一個月要繳1萬3,000元，但不知道要繳款到何時，
    後來才知道要繳到107年等語（見本院卷第66-67頁），訴外
    人歐建勳於另案審理時亦證稱：100年歐中欽往生前因為張
    憶平與歐玫玲有在交往，張憶平住在同社區且有意與歐玫玲
    結婚，所以伊、歐建成、張憶平、歐玫玲才協商系爭房屋給
    張憶平、歐玫玲居住，但是使用者付費，後續貸款及後續費
    用，包含房屋稅、地價稅及水電費由他們支付，就當作在外
    面租房子的租金；協商時沒有向銀行查詢房貸尚未繳納的資
    料，但都知道房貸還有5、6年，每月要繳1萬3,000元，協商
    時沒有提到房貸繳完後，張憶平及歐玫玲是否需要繳納每月
    1萬3,000元等語（見本院卷第76-79頁），可知被告2人自10
    1年6月起繳納系爭房地貸款、稅金及水電費用，係作為使用
    系爭房屋之代價，堪信被告2人占有使用系爭房地並無非償
    使用，而為有償，則兩造間於系爭房地貸款繳納完畢前，應
    存在租賃關係。
　⒉被告張憶平雖抗辯：原告前同意由伊繳納系爭房地貸款及稅
    金等負擔，由伊取得使用系爭房屋之權利，直至伊另覓住處
    為止，且伊開始繳納房貸後，原告母親仍繼續與伊及家人居
    住於系爭房屋內，兩造間就系爭房屋係附條件之使用借貸，
    使用期限係以伊同意遷出為止云云。惟查，被告張憶平既自
    承繳納系爭房地貸款及稅金等負擔與使用系爭房屋之權利有
    關，足見原告初始即無無償將系爭房屋借予被告張憶平使用
    之意，被告張憶平抗辯其與原告就系爭房屋存在附條件之使
    用借貸關係云云，不足採信。又被告歐玫玲於另案審理時雖
    證稱：原告同意系爭房屋由其和被告張憶平住一輩子等語，
    而原告母親張阿忍於另案審理時亦證稱：歐建成將系爭房地
    貸款讓張憶平及歐玫玲繳，說住多久或以後買房或租房都沒
    有關係等語（見本院卷第73、75頁），然歐建勳於另案審理
    時則證稱：當時是說給張憶平及歐玫玲住，但是房貸要繳清
    ，沒有說繳清後要不要收房租，也沒有說不繳租金是否要趕
    張憶平及歐玫玲出去等語（見本院卷第81頁），並未證述原
    告同意被告2人得使用系爭房屋一輩子，被告歐玫玲及張阿
    忍前揭證述內容是否屬實，並非無疑，自採遽以採信，另參
    諸原告與被告2人有血親及姻親之親誼，且就使用系爭房屋
    之權利、義務亦未訂立書面契約，足見兩造在協議系爭房屋
    之使用權限時，僅就使用對價達成合意，其餘部分並未明確
    約定，縱然原告曾向被告2人表示想住多久都沒關係，亦僅
    在表明自身並無立即使用系爭房屋之需求，不能逕認原告確
    有同意由被告2人單方決定占有使用之期限。基此，兩造就
    系爭房屋之租賃關係，僅係未定期限，被告張憶平抗辯其就
    系爭房屋得使用至自行遷出為止云云，尚難採信。
　⒊被告歐玫玲另抗辯：系爭房屋原係伊與原告之父親歐中欽所
    有，歐中欽死亡後，因伊負有債務，始與原告約定由原告單
    獨繼承，伊則取得於生存期間使用系爭房屋之權利云云。惟
    查，被告歐玫玲就其與原告約定由原告單獨繼承系爭房屋，
    其則取得於生存期間使用系爭房屋之權利之事實，並未提出
    任何積極證據證明，況且，倘被告歐玫玲確以其就系爭房屋
    之應繼份換取占有使用系爭房屋之權利，被告張憶平理應得
    以被告歐玫玲配偶之身份併同使用系爭房地，而無須每月再
    給付歐建勳1萬3,000元作為繳納貸款之用，且歐建勳於另案
    審理時證稱：歐玫玲在外有欠債，且有向伊及歐建成拿錢，
    系爭房地已經分割完畢，歐玫玲已經沒有3分之1權利，其他
    遺產還沒有分割等語（見本院卷第80頁），足見系爭房地分
    割予原告，係因被告歐玫玲不僅對外負有債務，且對原告及
    歐建勳亦負有債務，始將系爭房地分割予原告，並非與原告
    就系爭房屋之使用權利另有約定。至被告歐玫玲辯稱其就歐
    中欽相當於170萬元價值之遺產有繼承權利云云，不論是否
    屬實，亦與是否有權占有系爭房屋並無關係。是以，被告歐
    玫玲前揭抗辯，均不足採。
　⒋另查，兩造於101年間就系爭房屋約定由被告2人繳納貸款、
    稅金及水電費，作為使用系爭房屋之代價等情，雖如前述，
    然依證人歐建勳前揭證述可知，兩造就系爭房地貸款繳納完
    畢後，是否仍應由被告2人繳納同額租金，並無明確約定，
    參諸證人歐建勳於另案審理時復證稱：協商當時有附帶條件
    張憶平及歐玫玲需照顧同住家人；伊知到張憶平及歐玫玲自
    106年2月起沒有繳房貸，他們說他們有困難，基於信賴關係
    ，我們認為沒有關係，後面給他們住是因為有親戚關係，並
    沒有其他原因等語（見本院卷第81-82頁），足見被告2人占
    有使用系爭房屋期間，負有照顧同住家人之義務，且原告或
    歐建勳自106年2月被告2人未依約負擔房貸起，亦均未向被
    告2人表示不同意繼續其等占有使用系爭房屋，堪認於系爭
    房地之貸款繳納完畢後，原告應係默示同意由被告2人繼續
    占有系爭房屋以照顧同住家人，則自系爭房地貸款繳納完畢
    起，被告2人應係基於無償之使用借貸關係，占有使用系爭
    房屋。
　⒌按借貸未定期限，亦不能依借貸之目的而定其使用期限者，
    貸與人得隨時請求返還借用物，民法第470條第2項定有明文
    。查系爭房屋自貸款繳納完畢起，被告2人係基於使用借貸
    關係占有使用系爭房屋，用以照顧同住家人，業如前述，而
    上開借貸目的無從定使用之期限，參諸上開規定，原告自得
    隨時請求返還借用物。經查，系爭房地之貸款於107年7月繳
    納完畢乙節，為兩造所不爭執（見本院卷第56、159頁），
    而原告主張以起訴狀繕本送達被告即110年2月19日（見壢簡
    卷第22-23頁）作為終止租賃關係之意思表示，足見原告有
    請求返還系爭房屋之意思表示，被告2人自斯時起，即欠缺
    占有系爭房屋之正當權源。
　⒍從而，原告依767條第1項前段規定，請求被告2人騰空返還系
    爭房屋，應屬有據。原告就同一聲明，另依民法第455條規
    定為請求，即無再行審究之必要，併此敘明。　　
　㈡原告請求被告給付106年2月至109年12月間之租金61萬1,000
    元，有無理由？　
    經查，被告2人自101年6月起至107年7月貸款繳納完畢止，
    就系爭房屋之占有使用，與原告成立租賃關係，且其等占有
    使用之代價為繳納貸款、稅費及水電費，業如前述，又被告
    2人自101年6月起至106年1月止，有按月給付歐建勳1萬3,00
    0元用以繳納貸款之事實，復為兩造所不爭執，堪信被告2人
    就前開租賃關係存在期間，應給付原告每月租金1萬3,000元
    ，而被告2人自106年2月起即未給付歐建勳1萬3,000元之事
    實，亦為被告2人所不爭執，則原告依租賃契約之法律關係
    ，請求被告2人給付自106年2月起至107年7月止（共計18個
    月）租金23萬4,000元（計算式：13,000元×18＝234,000元）
    ，應屬有據；另被告2人自107年8月起（即貸款繳納完畢後
    ）至原告請求返還系爭房屋止（即110年2月19日），係無償
    使用系爭房屋，已如前述，原告請求被告2人給付自107年8
    月起至109年12月止之租金（共計29個月）33萬7,000元（計
    算式：13,000元×29＝234,000元），即屬無據。
  ㈢原告請求被告給付自起訴狀繕本送達翌日起至返還系爭房屋
    止，按月以1萬3,000元相當於租金之不當得利，有無理由？
　⒈按無法律上原因而受利益，致他人受損害者，應返還其利益
    ，民法第179條定有明文。故得請求返還之範圍，應以對方
    所受之利益為度。無權占有他人土地，可能獲得相當於租金
    之利益，為社會通常之觀念，經最高法院61年台上字第1695
    號判例闡釋甚明。查被告2人自原告以起訴狀繕本送達請求
    返還系爭房屋時（即110年2月19日）起，占有使用原告所有
    系爭房屋，屬無權占有，按諸上開判例意旨，當亦應獲有相
    當於租金利益，致原告受有無法使用收益系爭房屋之損害，
    自屬不當得利，是原告請求被告2人返還，於法即無不合。
　⒉復按，城市地方房屋之租金，以不超過土地及其建築物申報
    總價年息百分之10為限，土地法第97條第1項定有明文。而
    該條所謂土地價額，依同法施行法第25條規定，係指法定地
    價。又所謂法定地價，依土地法第148條規定，係指土地所
    有人依該法規定所申報之地價而言。查系爭房地位交通便利
    、週邊有商家、學校等，生活機能便利，有原告所提Google
    地圖在卷可參（見壢簡卷第17頁）。審酌系爭房地之坐落位
    置、工商繁榮程度、被告2人利用該房地可得之經濟價值及
    所受之利益等情事，認被告2人應返還相當於租金之不當得
    利，應以系爭房地申報總價年息百分之10計算，尚屬適當。
    玆系爭土地110年1月之申報地價既為每平方公尺6,720元，
    有地價清冊附卷可考（見本院卷第47頁）；而系爭房屋110
    年度之課稅現值則為226,500元，亦有110年房屋課稅明細表
    存卷可參（見本院卷第25頁），則依上開標準計算結果，占
    用系爭房地而應按月返還相當於租金之不當得利金額為3,33
    3元【計算方式；（8,840㎡×292/100000×6,720元）＋226,500
    元＝399,960.016元，399,960.016元×10％÷12＝3,333元（元以
    下四捨五入）】。從而，原告依據不當得利法律關係，請求
    被告2人應自起訴狀繕本送達翌日即110年2月20日起至返還
    系爭房屋之日止，按月給付原告相當於租金之不當得利3,33
    3元，於法應屬有據，逾此部分，即屬無據。
六、從而，原告依民法第767條第1項規定，請求被告騰空返還系
    爭房屋，並依租賃契約之法律關係，請求被告給付23萬4,00
    0元（即106年2月起至107年7月止，18個月租金），另依不
    當得利之法律關係，請求被告自起訴狀繕本送達翌日即110
    年2月20日起至返還系爭房屋之日止，按月給付原告3,333元
    ，為有理由，應予准許；逾此範圍之請求，為要無理由，應
    予駁回。
七、兩造均陳明願供擔保，聲請宣告假執行或免為假執行，關於
    原告勝訴部分，經核尚無不合，爰分別酌定相當之擔保金額
    宣告之。至於原告敗訴部分，其訴既經駁回，則其假執行之
    聲請亦失所附麗，自應併予駁回，附此敘明。
八、本件判決基礎已臻明確，兩造其餘攻防方法、陳述及訴訟資
    料，經本院審酌後，核與判決結果不生影響，爰不逐一論列
    ，附此敘明。
九、訴訟費用負擔之依據：民事訴訟法第79條、第85條第1項前
    段。　　
中　　華　　民　　國　　111 　年　　3 　　月　　11　　日
                  民事第一庭    法　官　郭俊德
以上正本係照原本作成
如對本判決上訴，須於判決送達後 20 日內向本院提出上訴狀。
如委任律師提起上訴者，應一併繳納上訴審裁判費。
中　　華　　民　　國　　111 　年　　3 　　月　  11  　日
                                書記官　蕭尹吟

附表：
                   應給付金額 被告應給付原告新臺幣23萬4,000元，及自民國110年2月20日起至清償日止，按週年利率百分之5計算之利息。 被告應自民國110年2月20日起至返還第一項房屋之日止，按月給付原告新臺幣3,333元。 

        　主文 應供擔保金額 應供反擔保金額 主文第一項 （即請求被告2人返還房屋部分） 新臺幣7萬6,500元  新臺幣22萬6,500元 主文第二項 ①請求被告2人給付租金部分 新臺幣7萬8,000元 新臺幣23萬4,000元 主文第二項 ②請求相當於租金之不當得利部分 按月新臺幣1,665元 按月新臺幣3,333元